臺灣高雄地方法院民事判決　　　　　　　100年度訴字第777號
原　　　告　　中國信託商業銀行股份有限公司
法定代理人　　辜松
訴訟代理人　　何書喬
　　　　　　　高義欽
　　　　　　　盧泳良
被　　　告　　萬聖哲
兼訴訟代理人　萬聖光
上列當事人間塗銷所有權移轉登記事件，本院於民國100 年9 月
15日言詞辯論終結，判決如下：
    主    文
原告之訴駁回。
訴訟費用由原告負擔。
    事實及理由
一、原告起訴主張：被告萬聖光於民國93年12月13日向原告借貸
    新臺幣（下同）70萬元，惟自94年10月24日起未依約繳款，
    經原告聲請本院核發97年度促字第22673 號支付命令確定。
    詎被告萬聖光為逃避債務，竟於94年7 月21日即將其所有坐
    落高雄市○○區○○段000-0000地號、權利範圍1/20之土地
    ，及同段1569建號、權利範圍1/2 、共有部分為同段1634建
    號、權利範圍140/10000 之門牌號碼高雄市○○區○○街61
    號2 樓建物（下稱系爭房地），以買賣為原因，移轉所有權
    登記予其弟即被告萬聖哲，被告萬聖光名下已無其他財產足
    資清償對原告之債務，被告間就系爭房地應無真實買賣意思
    及價金交付，渠等所為買賣及所有權移轉行為因通謀虛偽意
    思表示而無效，爰先位民法第87條、第113 條、第242 條規
    定，請求確認被告間買賣關係不存在，並代位被告萬聖光請
    求被告萬聖哲塗銷所有權移轉登記，若認被告間非屬通謀虛
    偽意思表示，亦因被告間為兄弟關係，被告萬聖哲對被告萬
    聖光積欠原告債務未清償等情，應知之甚詳，則備位依民法
    第244 條第2 項、第4 項規定，請求撤銷被告間就系爭房地
    所為買賣及所有權移轉行為，並請求被告萬聖哲塗銷所有權
    移轉登記。一先位聲明：(一)確認被告就系爭房地於94年6 月
    28日所為之買賣關係不存在。(二)被告萬聖哲應將系爭房地於
    94年7 月21日以買賣為原因向高雄市前鎮地政事務所以94年
    鎮登字第069590號收件字號所辦理之所有權移轉登記予以塗
    銷。二備位聲明：(一)被告就系爭房地於94年6 月28日所為買
    賣行為，及於94年7 月21日所有權移轉行為，應予撤銷。(二)
    被告萬聖哲應將系爭房地於94年7 月21日以買賣為原因向高
    雄市前鎮地政事務所以94年鎮登字第069590號收件字號所辦
    理之所有權移轉登記予以塗銷。
二、被告方面：
（一）被告萬聖光以：伊乃為清償積欠被告萬聖哲約60萬元借款
      債務，故將系爭房地售予被告萬聖哲，並以上開借款抵充
      買賣價金，伊等買賣系爭房地為真實，並非通謀虛偽意思
      表示，伊確無詐害原告債權等語，資為抗辯。並聲明：請
      求駁回原告之訴。
（二）被告萬聖哲以：其與被告萬聖光乃兄弟關係，當時因萬聖
      光有工作，故借錢予被告萬聖光，嗣要求被告萬聖光移轉
      系爭房地之所有權，以抵充上開借款，其不知被告萬聖光
      有積欠原告借款未清償等語，資為抗辯。並聲明：請求駁
      回原告之訴。
三、兩造不爭執之事項：
（一）被告萬聖光於93年12月13日向原告借款70萬元，並有個人
      信貸申請書暨約定書為證（見本院卷第11、12頁）。
（二）被告萬聖光於94年7 月21日，將其所有之系爭房地應有部
      分，以買賣為原因，移轉登記予被告萬聖哲，並有土地及
      建物登記謄本、異動索引、高雄市政府地政局前鎮地政事
      務所100 年3 月28日高市地鎮登字第1000002906號函文所
      附之土地登記申請書、土地及建築改良物買賣契約書等為
      證（見本院卷第7 至10、29至41頁）。
（三）被告萬聖光於94年7 月21日移轉系爭房地時，尚積欠原告
      593,330 元，且自94年10月22日起未依約繳款，經原告聲
      請本院核發97年度促字第22673 號支付命令，於97年5 月
      13日確定，有放款帳戶還款交易明細、上開支付命令、確
      定證明書為證（見本院卷第71至第75頁），並經本院依職
      權調取上開支付命令卷，核閱屬實。
四、依兩造前開主張及陳述觀之，本件之爭點即在於：(一)被告間
    就系爭房地所為之買賣及所有權移轉行為，是否屬通謀虛偽
    意思表示而無效？(二)被告間就系爭房地所為之買賣及所有權
    移轉行為，是否有害及原告債權？被告萬聖哲於受益時，是
    否明知其情事？本院分述判斷意見如下：
（一）被告間就系爭房地所為之買賣及所有權移轉行為，是否屬
      通謀虛偽意思表示而無效？
    1.按確認法律關係之訴，非原告有即受確認判決之法律上利
      益者，不得提起之，民事訴訟法第247 條第1 項前段定有
      明文。所謂即受確認判決之法律上利益，係指法律關係之
      存否不明確，原告主觀上認其在法律上之地位有不安之狀
      態存在，且此種不安之狀態，能以確認判決將之除去者而
      言（最高法院52年台上字第1240號判例參照）。本件原告
      先位主張其為被告萬聖光之債權人，被告間就系爭房地所
      為之買賣及所有權移轉行為屬通謀虛偽意思表示，該契約
      存在已侵害原告債權受償之利益，而有以確認判決除去之
      必要，是原告提起本件確認之訴於法有據，應予准許。
    2.次按表意人與相對人通謀而為虛偽意思表示者，其意思表
      示無效，民法第87條第1 項定有明文。又第三人主張表意
      人與相對人通謀而為虛偽意思表示者，該第三人應負舉證
      之責（最高法院48年台上字第29號判例意旨參照）。另民
      法第87條第1 項所謂通謀虛偽意思表示，乃指表意人與相
      對人互相故意為非真意之表示而言，故相對人不僅須知表
      意人非真意，並須就表意人非真意之表示相與為非真意之
      合意，始為相當，若僅一方無欲為其意思表示所拘束之意
      ，而表示與真意不符之意思者，尚不能指為通謀而為虛偽
      意思表示，在贈與或買賣契約，亦不能僅因契約當事人間
      有特殊親誼關係或價金之交付不實，即謂該贈與或買賣係
      通謀虛偽成立（最高法院86年度台上字第3865號裁判要旨
      參照）。
    3.本件原告主張被告間就系爭房地所為之買賣及所有權移轉
      行為屬通謀虛偽意思表示而無效，然此為被告所否認，並
      以前揭情詞置辯，是依前開說明，原告自應就被告間為通
      謀虛偽意思表示乙節，負舉證之責。原告固以被告間為兄
      弟關係，且被告萬聖光移轉系爭房地後即未依約還款，而
      認被告間為通謀虛偽意思表示，然並未提出其他合理證據
      以實其說，尚難僅因被告間有兄弟親誼關係或移轉所有權
      後即違約，即謂該買賣係通謀虛偽成立，原告此部分主張
      ，尚屬無據。
（二）被告間就系爭房地所為之買賣及所有權移轉行為，是否有
      害及原告債權？被告萬聖哲於受益時，是否明知其情事？
    1.按前條撤銷權，自債權人知有撤銷原因時起，1 年間不行
      使，或自行為時起，經過10年而消滅，民法第24 5條定有
      明文。又民法第244 條第1 項之撤銷訴權，依同法第245
      條規定，自債權人知有撤銷原因時起，1 年間不行使而消
      滅，該項法定期間為除斥期間，其時間經過時權利即告消
      滅，此項除斥期間有無經過，縱未經當事人主張或抗辯，
      法院亦應先為調查認定，以為判斷之依據（最高法院85年
      台上字第1941號判例參照）。查原告主張其於100 年1 月
      24日查調系爭房地所有權之異動索引時，始知悉被告萬聖
      光將系爭房地所有權移轉登記予被告萬聖哲等情，業據其
      提出上開異動索引影本1 紙為證（見本院卷第70頁），被
      告萬聖光雖辯稱：伊於94間移轉系爭房地所有權，原告應
      該早知悉，不可能拖了6 年才去查云云，然未提出任何證
      據以資證明，難認原告於94年間即已知悉上情，則原告於
      100 年3 月21日提起本件訴訟，有本院蓋於原告起訴狀之
      收文章戳附卷可稽（見本院卷第1 頁），尚未逾1 年除斥
      期間，合先敘明。
    2.債務人所為之有償行為，於行為時明知有損害於債權人之
      權利者，以受益人於受益時亦知其情事者為限，債權人得
      聲請法院撤銷之；債權人依第1 項或第2 項之規定聲請法
      院撤銷時，得並聲請命受益人或轉得人回復原狀，但轉得
      人於轉得時不知有撤銷原因者，不在此限，民法第244 第
      2 項及第4 項分別定有明文。又「債務人在破產宣告前所
      為之有償行為，有損害於債權人之權利者，破產管理人聲
      請法院撤銷時，仍應以依民法第244 條第2 項之規定得撤
      銷者始得為之。本件上訴人之所為，依事實審判決認定係
      屬有償行為，則依民法第244 條第2 項規定，須上訴人於
      受益時亦明知有損害債權人之權利者，方得撤銷」（最高
      法院60年台上字第3795號判例意旨參照）。
    3.本件原告主張被告間所為之有償行為，有害及原告債權等
      情，縱認屬實，依前開說明，仍須被告萬聖哲於受益時亦
      明知有損害債權人之權利，原告方得主張撤銷，是原告首
      應先就被告萬聖哲於受益時明知乙節，負舉證責任。原告
      雖以被告2 人戶籍相同，被告萬聖光之帳單寄送戶籍地址
      ，被告萬聖哲應知悉移轉系爭房地所有權之行為有損害原
      告債權云云，然查，被告萬聖光於出賣系爭房地予被告萬
      聖哲前，尚有穩定工作收入，其於93年、94年間，乃任職
      於光陽工業股份有限公司，薪資所得分別為48萬餘元、60
      萬餘元，此有稅務電子閘門調件明細表附卷足憑（見本院
      卷第23、24頁），被告萬聖哲辯稱：我不知道哥哥有欠銀
      行錢，當時哥哥有在上班，我覺得沒有問題等語（見本院
      卷第45頁），核與常情相符，難認被告萬聖哲於買受系爭
      房地時，明知被告萬聖光有積欠原告債務，且明知移轉系
      爭房地所有權有侵害原告債權，原告此部分主張，亦屬無
      據。
五、綜上所述，原告並未舉證證明被告間就系爭房地所為之買賣
    及所有權移轉行為，屬通謀虛偽意思表示而無效，且亦無法
    舉證證明被告間所為之有償行為，被告萬聖哲於受益時明知
    有損害債權人之權利，從而，原告先位依據民法第87條、第
    113 條及第242 條規定，請求確認系爭房地買賣關係不存在
    及塗銷所有權移轉登記，備位依據民法第244 條第2 項、第
    4 項規定，請求撤銷系爭房地之買賣行為及所有權移轉行為
    ，並請求塗銷所有權移轉登記，均無理由，應予駁回。
六、本件事證已臻明確，兩造其餘攻擊防禦方法及舉證，於判決
    結果不生影響，自毋庸逐一加以論列，附此敘明。
七、結論：本件原告之訴無理由，依民事訴訟法第78條，判決如
    主文。
中    華    民    國   100    年    9     月    30    日
                  民事第五庭法  官  秦慧君
以上正本係照原本作成。
如對本判決上訴，須於判決送達後20日內向本院提出上訴狀。如
委任律師提起上訴者，應一併繳納上訴審裁判費。
中    華    民    國   100    年    9     月    30    日
                            書記官  鄭筑尹